【裁判字號】    98,上訴,2604
【裁判日期】    990119
【裁判案由】    懲治走私條例
【裁判全文】
臺灣高等法院刑事判決                98年度上訴字第2604號
上  訴  人
即  被  告  乙○○
            丙○○
共      同
選任辯護人  彭火炎律師
            張玉琳律師
上列上訴人因懲治走私條例案件，不服臺灣新竹地方法院97年度
訴字第354 號，中華民國98年6月4日第一審判決（起訴案號：臺
灣新竹地方法院檢察署96年度偵字第5781號），提起上訴，本院
判決如下：
    主  文
上訴駁回。
    事  實
一、乙○○係新竹漁港籍「永昇號」（漁船統一編號：CT4-2253
    號）漁船船長，丙○○、甲○○ （業經原審判處有期徒刑1
    年，減為有期徒刑6 月，提起上訴後，嗣撤回上訴確定）、
    蔡錦鋒（經原審另案審結）俱係該漁船船員，均明知魚類係
    屬海關進口稅則第3 章所列之物品，依行政院於92年10月23
    日公告「管制物品項目及數額」丙項第5款之規定，1次私運
    海關進口稅則第1章至第8章所列之物品之1 項或數項，其總
    額由海關依緝獲時之完稅價格計算，超過新臺幣（下同）10
    萬元或其總重量超過1,000 公斤者，為管制進口物品，竟仍
    共同基於私運逾公告數額之管制物品進口之犯意聯絡，於95
    年11月23日1 時30分許，駕駛「永昇號」漁船，自新竹市南
    寮漁港報關出海，申請作業漁場範圍為台灣海峽，預定航期
    為15日，竟於出海後迄同年月24日19時許期間內之某時，在
    東經120度38分、 北緯25度19分我國公告第一批領海基點大
    牛欄西岸（T8）至翁公石（T9）段基線約27.43 浬處我國領
    海以外之某公海海域處，明知不詳國籍、姓名成年人駕駛之
    不詳船名漁船上所載運之魚貨為管制進口之物品，仍以不詳
    價格，購入詳如附表之逾公告數額之管制物品，裝載於永昇
    號漁船之船艙後，未經許可，擅自私運上揭管制物品進入我
    國領海即新竹市南寮漁港內，欲販售圖利。嗣於95年11月24
    日22時10分許，其等在新竹漁港卸貨時為行政院海岸巡防署
    岸巡第二四大隊新竹安檢所查得如附表所示之魚貨，而查悉
    上情。
二、案經行政院海岸巡防署岸巡第二三大隊報請臺灣新竹地方法
    院檢察署檢察官偵查起訴。
    理  由
一、證據能力部分：
  (一)按「被告以外之人於審判外之言詞或書面陳述，除法律有規
    定者外，不得作為證據。」為刑事訴訟法第159條第1項所明
    定。雖現行刑事訴訟法關於「鑑定」之規定，除由審判長
    、受命法官或檢察官就「鑑定事項有特別知識經驗者」、「
    經政府機關委任有鑑定職務者」選任1 人或數人充任「鑑定
    人」之選任「自然人鑑定」外，另設有由法院或檢察官囑託
    「醫院、學校或其他相當之機關、團體」為鑑定，或審查他
    人之鑑定之囑託「機關鑑定」制度，惟依同法第198 條、第
    208 條之規定，不論鑑定人或鑑定機關、團體，均應由法院
    、審判長、受命法官或檢察官視具體個案之需要而為選任、
    囑託，並依同法第206 條之規定，提出言詞或書面報告，始
    符合同法第159條第1項所定得作為證據之「法律有規定」之
    情形。否則所為之鑑定，仍屬傳聞證據。次按同法第206 條
    第1 項規定：「鑑定之經過及其結果，應命鑑定人以言詞或
    書面報告」；且法院或檢察官囑託相當之機關鑑定，準用第
    206條第1項之規定，同法第208 條亦有明文規定。是鑑定報
    告書之內容應包括鑑定經過及其結果，法院囑託鑑定機關為
    就特定事項為鑑定時，受囑託之鑑定機關除應將鑑定結果函
    覆外，並應將鑑定經過一併載明於鑑定報告書中，若鑑定報
    告書僅簡略記載鑑定結果而未載明鑑定經過，既與法定記載
    要件不符，法院於必要時並得通知實施鑑定之人以言詞報告
    或說明，否則，此種欠缺法定要件之鑑定報告不具備證據資
    格，自無證據能力可言。移送機關以書面代替證人、鑑定人
    之陳述、警察機關之查訪報告或意見書，法院均無從依直接
    及言詞審理方式加以調查，尤不可能使當事人對之行使正當
    法律程式所保障之詰問權，自不應認具有證據能力。關於本
    件永昇號漁船進港查獲漁獲，是否為該漁船於本次航程所自
    行捕獲乙節，卷附之行政院農委會漁業署函附上開諮詢電話
    傳真、諮詢表，並未經檢察官選任任何就此事項具有「特別
    知識經驗」，或「經政府機關委任有鑑定職務」之自然人為
    鑑定，而農委會漁業署亦非前開所述受檢察官囑託為鑑定之
    相當機關，依前開說明，上揭「諮詢電話傳真」非屬於刑事
    訴訟法規定之「鑑定」，應為證人以書面代替陳述之「傳聞
    證據」，其證據能力既經被告等之辯護人爭執其證據能力，
    自應認無證據能力。雖原審曾檢附相關資料函請漁業署加以
    鑑定，惟該署並未依原審囑託加以鑑定，而僅以該署97年8
    月8 日漁二字0971217354號函檢附上開「諮詢電話傳真」及
    查緝機關請求協助諮詢之資料函復（見原審卷第39頁至第58
    頁），與法律規定之鑑定程式已有未合，亦無證據能力。
  (二)按公務員職務上製作之紀錄文書、證明文書，除顯有不可信
    之情況外，亦得為證據，刑事訴訟法第159條之4第一款定有
    明文。此所謂「紀錄文書」，係指就一定事實加以記載之文
    書（例如戶籍謄本、不動產登記簿、前科資料紀錄表、收發
    文件紀錄簿及出入登記簿等是）；而所謂「證明文書」，則
    指就一定事實之存否而為證明之文書（例如印鑑證明、繳稅
    證明書、公務員任職證明、選舉人名簿等均屬之）。上述「
    紀錄文書」或「證明文書」，並不限於針對特定事件所製作
    。祇要公務員基於職務上就一定事實之記載，或就一定事實
    之證明而製作之文書，若其內容不涉及主觀之判斷或意見之
    記載，即屬於上述條款所稱文書之範疇。從而，警察人員為
    調查犯罪所製作之詢問筆錄，雖非屬於上開條款所規定文書
    之範圍，但基於警察行政上所製作之其他「紀錄」或「證明
    」文件，例如臨檢紀錄、路檢紀錄、受理報案登記簿、失竊
    證明、遺失物領據、扣押證明筆錄或其他性質相類之文書，
    則均在前開條款適用之範圍。卷附行政院海岸巡防署海岸巡
    第二四大隊新竹安檢所（下稱新竹安檢所）製作之「漁船載
    運漁產品是否自行補獲諮詢表」（下稱「諮詢表」）及「監
    卸檢查記錄簿」影本各一份，依「諮詢表」所載查獲「漁船
    名稱」、「統一編號」、「總噸數」、「船員人數」、「查
    獲時間」、「查獲地點」、「作業天數」、「出港時間」、
    「出港港口」、「作業海域」、「漁具漁法及漁撈設備」、
    「查獲經過」、「查獲漁獲種類及數量」暨「請求事項」，
    及檢附之「監卸檢查紀錄表」亦載有「製作日期「、「監卸
    人員」、「船名」、「編號」、「出港時間」、「進港時間
    」、「卸畢時間」、「船員數」、「漁貨總數量」、「停泊
    位置」、「漁貨種類（含重量）」各欄內容以觀，均係公務
    員職務上對於一定事實所為之記載，並不涉及主觀判斷或意
    見，而該「諮詢表」及「監卸檢查紀錄簿」之作用，係在請
    求行政院農業委員會漁業署（下稱漁業署）對於查獲漁船上
    之漁貨是否自行撈獲加以鑑定，並記載查獲漁船之相關資訊
    ，以供漁業署鑑定之參考，「諮詢表」上並載明「受文者」
    （農委會漁業署）、「發文單位」（二四大隊新竹安檢所）
    、「聯絡人」（即新竹安檢所所長）、「電傳號碼」、「電
    傳文件編號」等項，依上述說明，應屬於上述條款所稱「紀
    錄文書」之範圍（最高法院98年度台上字第5814號判決參照
    ），且查無顯不可信之情況，自具有證據能力。
  (三)又按，法院或檢察官得囑託醫院、學校或其他相當之機關、
    團體為鑑定；其須以言詞報告或說明時，得命實施鑑定或審
    查之人為之，刑事訴訟法第208條第1項定有明文。卷附國立
    高雄海洋科技大學漁業生產與管理系（下稱高雄海洋大學）
    所出具之97年12月2日海科大漁字第0970012447號函、98年3
    月25日海科大漁字第0980002543號函各1份 （見原審卷第96
    頁、第165頁），及國立臺灣海洋大學 （下稱臺灣海洋大學
    ）98年10月22日海漁字第09800012111號函1份（見本院卷第
    66頁）係原審及本院囑託該機關鑑定後，由該鑑定機關出具
    之書面鑑定報告或補充說明，依前揭規定意旨，上開鑑定書
    均具有證據能力。
  (四)除上情外，本判決後開引用各該被告以外之人於審判外之陳
    述（包含書面陳述），皆屬傳聞證據，惟檢察官、被告及辯
    護人雖知上開證據資料為傳聞證據，但於本院準備程序（見
    本院卷第43頁）及審判期日中均表示無意見而不予爭執，且
    迄至言詞辯論終結前亦未再聲明異議，本院審酌上開證據資
    料製作時之情況，尚無違法不當及證明力明顯過低之瑕疵，
    且與本案待證事實相關，以之作為證據係屬適當，依刑事訴
    訟法第159條之規定，認均有證據能力。
二、認定犯罪事實所憑之證據及認定之理由：
  (一)訊據被告乙○○、丙○○固坦承於上揭時地，由被告乙○○
    擔任船長，被告丙○○及共犯甲○○、蔡錦鋒均為船員，共
    同駕駛「永昇號」漁船自新竹市南寮漁港報關出海，申請作
    業漁場範圍為台灣海峽，預定航期為15日，嗣於95年11月24
    日22時10分許，其等在新竹漁港卸貨時為警當場查獲，並查
    得如附表所示之魚貨等情。然均矢口否認有何違反懲治走私
    條例之犯行，均辯稱：附表所示之魚貨均係自行捕獲云云。
    選任辯護人亦辯稱：被告2 人始終否認犯罪，並無證據證明
    本件漁貨確超逾懲治走私條例公告數額所定1,000 公斤之數
    量，就國立高雄海洋科技大學兩次鑑定函覆，其上皆僅註明
    本案漁船漁獲量不應如此多，網具太乾淨不像有使用過的情
    事，所以僅屬一般的推測性判斷，並非客觀上積極可以證明
    被告確有購買漁獲走私進口之本案犯行，另就臺灣海洋大學
    鑑定結果，並未顧及本件共有4 名船員可共同整理漁獲，所
    為鑑定並非正確，請為被告有利之判斷云云。
  (二)經查：被告乙○○擔任船長，被告丙○○及共犯甲○○、蔡
    錦鋒則擔任船員，駕駛「永昇號」漁船，於95年11月23日1
    時30分許，自新竹市南寮漁港報關出海，申請作業漁場範圍
    為台灣海峽，嗣於95年11月24日22時10分許，被告等4 人在
    新竹漁港卸貨時為警查獲如附表所載數量之魚貨等情，業經
    被告2 人坦承不諱，並據共犯甲○○、蔡錦鋒供述明確，且
    有北部地區巡防局第二四岸巡大隊監卸檢查記錄簿、修改船
    筏進出港記錄介面、漁業管理資訊查詢系統列印資料各1 份
    及照片在卷可稽（見偵查卷第22頁至第41頁），故此部分之
    事實，首堪認定。
  (三)查獲詳如附表所示之魚貨，重量含塑膠桶、冰、水之總重約
    10,920公斤，淨重約4,000公斤，已逾1,000公斤，有行政院
    海岸巡防署北部地區巡防局第二四岸巡大隊監卸檢查記錄簿
    1份附卷可參（見偵查卷第22頁），且為被告2人直承本件漁
    獲淨重約4,000公斤之情不諱 （見偵查卷第65頁、第66頁）
    ，而上開魚貨稅則號別均屬海關進口稅則第3 章所列物品，
    為行政院92年10月23日院臺財字第0920056338號公告修正之
    懲治走私條例所附之「管制物品項目及其數量」丙項第5 款
    所列之管制進口物品，是如附表所示之魚貨，係屬懲治走私
    條例管制物品項目及其數額中丙類第5 款所指「海關進口稅
    則第1章至第8章所列之物品及稻米、稻米粉、花生、茶葉、
    種子（球）」所規範之管制物品，要無疑義。故被告2 人載
    運詳如附表所示屬於海關進口稅則第3 章所列且逾公告數額
    之管制進口物品進入臺灣地區之事實，亦堪認定。被告選任
    辯護人辯以：並無證據證明本件漁獲超逾公告數額所定1,00
    0 公斤云云，並無足取。
  (四)本案茲應查明者，乃詳如附表所示之魚貨是否為被告2 人及
    共犯甲○○、蔡錦鋒所自行捕獲。經查：
  1.證人即時任行政院海岸巡防署北部地區巡防局第二四岸巡大
    隊新竹安檢所所長鄭大維於原審審理時證稱：「（是否有參
    與承辦本案？）是，我參與的部分是監卸及諮詢，就是諮詢
    表的製作。」、「（海巡署新竹安檢所偵查報告，是否由你
    製作？）這名字是我簽的沒有錯，內容也是我製作的」、「
    （這個內容如何製作出來？）傳真該份報告時，我已經不在
    新竹任職，但是當時情報官有把照片傳真給我，讓我確認，
    然後我就製作此份偵查報告」、「（你所謂情報官有把照片
    傳真給你看，是否就是偵卷第26頁至33頁的這些照片？）沒
    有這麼多張，只有其中幾張，就是有照到魚體的照片」、「
    （偵卷33頁的上方拿魚的人是否是你？）是」、「（所以你
    有親自參與檢查漁貨？）有」、 「（所謂每1件是什麼意思
    ？）因為3、4艘船同時在作業，我是來回監看，沒有問題的
    我就離開」、「（每1艘船你都有捧魚照相嗎？） 沒有，當
    初是發現這條魚很大，所以才捧起來照相」、「（偵查報告
    中說，沒有發現魚體上有勒痕，是依據你當時看到魚本身及
    事後看到照片製作出來的？）因為那時我手捧的那隻魚，魚
    嘴有魚線，是壹支釣或延繩釣，不是刺網所捕獲」、「（證
    人當日是否對於本案漁船所撈獲之魚體作逐一普遍性的檢查
    ？）不可能每1條都檢查」、「（一般案件對於魚體是否每1
    條都檢查？）不會。因為漁獲都是用冰桶裝的，我們是隨機
    看比較上層的漁獲，不然會破壞魚的鮮度，我們不是每1 桶
    都看，只有看到有問題的時候，才會稍微往下看」等語（見
    原審卷第172頁背面至第174頁），可知本案被查獲部分魚貨
    魚嘴有魚線，當非流刺網所捕獲，而部分魚貨魚身鰓蓋沒有
    勒痕，亦非流刺網所捕獲，復有漁獲照片在卷可稽（見偵查
    卷第28頁至33頁），足見本件漁獲並非被告2 人及共犯甲○○、蔡錦鋒所述以流刺網作業方式所自行捕獲。被告2 人於
    警詢時、偵查中均一致供稱作業方式為「流刺網」方式作業
    ，但經證人鄭大維證述上情後，發現難以自圓其說，始改稱
    除用流刺網以外，也有用延繩釣云云。被告2 人前後之陳述
    ，顯然迥異，且配合證據之揭示，而為改變，渠等所辯，已
    堪質疑。至辯護人為被告2 人辯稱：當日魚體既未全部檢查
    ，不足以證明當日魚貨魚身均無勒痕等語，惟查，漁獲首重
    新鮮度，如安檢人員無論何種情形下均逐一檢視漁獲之全部
    魚體，則該漁獲因新鮮度之減損顯然市場價值亦會隨之驟降
    ，無異擾民之舉，而會引起漁民之嚴重反彈、抗議，故辯護
    人此部分辯護意旨顯不合常情而無可採。
  2.本件經原審依職權函請高雄海洋大學就本案查獲之漁貨有無
    可能係自行捕獲為鑑定結果，認為：(1)在如此短時間內，漁
    獲量及漁獲處理能力均值得懷疑；(2)所列漁獲物：肉魚、白
    鯧、赤、三點蟹等主要為底棲性，該網具有可能捕獲，但
    漁獲量不應如此多；(3)依所附照片，網具太乾淨，不像有使
    用過情形；(4)若謂旺季，應為單一魚種之多獲，而非多魚種
    均能多獲。有國立高雄海洋科技大學97年12月2 日海科大漁
    字第0970012247號函1份附卷可稽（見原審卷第96頁）。 鑑
    定報告已認定就該漁船之主觀條件、現象，並無實際作業跡
    象，客觀上亦無法達到如附表所示漁獲種類、數量之結果，
    作出鑑定結論，該鑑定結論係高雄海洋大學漁業生產與管理
    系教師依據原審送請鑑定之漁船資料、照片、漁獲種類、數
    量等客觀資料所合議討論之結果（見原審卷第96頁），在專
    業上具有高度證明力，經審核該鑑定報告認定內容，均與上
    開蒐證照片內容相符（見偵查卷第23頁至第28頁），是該鑑
    定結果堪以採信。辯護人雖辯以：被告乙○○於警詢中已供
    明因為怕佔空間，起網、漁貨處理後，就立刻將單絲流網收
    在捲網上等情，可見上開鑑定結果係屬推測之詞云云。惟按
    刑事訴訟法所規定之鑑定人與英美法之專家證人，本質上並
    無不同，係憑其在某種專業領域上知識、技術、經驗、訓練
    或教育之專長，就待證事實提供專業上意見，使有助於法院
    或檢察官對於事實之判斷。是證據本身與一般證人憑其個人
    對於待證事實感官知覺經歷所為之陳述，截然不同。辯護人
    所指本件專業領域上之判斷意見為「推測之詞」，有所誤會
    ，首應究明。至於鑑定人對於專業領域上判斷之意見證據固
    非不得彈劾其憑信性，然此意見證據之形成，恆係基於某種
    專業領域上之科學理論，經某種過程之試驗、操作或推論，
    是故，若非其所依據之基礎理論欠缺該專業領域上普遍接受
    性或其試驗、操作或推論過程有瑕疵，實不足以彈劾鑑定結
    果之憑信性。辯護人質疑本件鑑定結果之憑信性，但未提出
    其他具備專業領域上普遍接受性之科學理論或本件試驗、操
    作或推論過程上之瑕疵，徒憑被告乙○○片面供述而為指摘
    ，自無可取。惟辯護人既質疑上開鑑定結果之憑信性，並聲
    請另行鑑定，本院乃依辯護人之聲請，囑託臺灣海洋大學就
    本件待證事項加以鑑定，鑑定結果認：「經檢視本案4 位被
    告筆錄所述，該漁船係使用流刺網作業，出海時間約45個小
    時，按船長之筆錄所述，航行至作業漁場需4 小時，往返漁
    港航程總計需8小時，且流刺網第一次投網後，約需等待3個
    小時後，俟魚群罹網後，再進行起網。初步估算可從事漁撈
    作業之時間僅有34個小時，有關該漁船從事流刺網作業不合
    理之處，分述如下：(1)流刺網係利用魚群罹刺、纏絡漁網的
    方式捕撈漁獲物，再將漁獲物逐尾從網目中取出，惟該漁船
    作業時間僅有34個小時，淨獲物淨重高達4,000 公斤，若以
    每隻漁獲物平均400公克計算，總計約有10,000 隻，估算從
    網地取出每隻漁獲平均約需12秒，若有網地纏繞糾結的情況
    發生，更可能耗費更多時間，作業時間可否將漁獲物處理完
    成，仍有相當疑慮。而從事流刺網作業之漁船，當一網捕獲
    大量漁獲物時，因漁船空間有限，漁獲物處理不便，通常是
    將漁獲物連同網地一併帶回岸上再進行處理，避免影響漁獲
    鮮度及價格。(2)台灣西部海域流刺網作業，係將網地鋪設於
    海洋中表層隨著潮汐及海流漂送捕獲中表層海洋生物。若網
    地長度過長，而與海底接觸，可能造成網地破損，若與海底
    纏繞情形嚴重，整片網地需切斷，將影響漁撈效益及作業時
    間。且檢視該漁船之漁獲物中，除了中表層魚類外，又有漁
    獲數量不少的三點蟹、肉魚等底棲生物，不符合流刺網之作
    業特性。而該種作業漁法偶而可能捕獲幾隻底棲生物，但不
    可能大量捕獲。」，亦認本案查獲之漁貨不可能係被告等自
    行捕獲，有臺灣海洋大學98年10月22日海漁字第0980012111
    號函存卷可徵（見本院卷第66頁）。辯護人又以臺灣海洋大
    學之鑑定結果未顧及本案船員有4 位共同作業之情形云云，
    指摘此鑑定結果之憑信性。惟觀諸上開鑑定內容，係依憑4
    位船員之陳述為基礎而為推論，已考量作業船員為4 位之客
    觀情形，且推論過程除考量憑實際作業時間，尚兼及實務上
    流刺網操作方式、特性，及漁獲種類、數量等綜合判斷，辯
    護人所辯亦無足採。
  3.被告2人雖以前詞置辯，惟觀諸被告2人及共犯甲○○、蔡錦
    鋒所供述內容，就使用何網具、下網次數、工作分配、是否
    休息等情歷次供述如下：
  (1)被告乙○○於警詢中供稱：「（前往何海域作業？航行多
    久時間、海浬？） 北緯25度19分、東經120度38分左右、約
    離新竹漁港30、40海浬左右，約航行4個小時左右」、「（
    你所工作之船隻屬於何種作業方式？）流刺網」、「（當航
    次共下幾次網？多久起1次網？）約6次，平均3、4個小時下
    1次網」、「（你們的工作分配為何？） 丙○○負責操作起
    網機，蔡錦鋒、甲○○負責卸魚工作，我負責掌舵，有時我
    和丙○○也會幫忙卸魚的工作」、「（諮詢判定表其中提及
    ，你船上有單絲流網，但單絲流網是捲收在捲網機上，不像
    有使用過的跡象，你做何解釋？）因為怕佔空間，所以我們
    起網後，漁貨處理好後，就立刻將單絲流網收在捲網機上」
    、「（那你們起網後，中間會休息嗎？）不會，會馬上下網
    ，並且立刻處理捕獲上來的漁獲」等語（見偵查卷第7 頁至
    第9頁）；被告丙○○於警詢中供稱： 「（你所工作之船
    隻屬於何種作業方式？）流刺網」、「（前往何海域作業？
    航行多久時間、海浬？）…大約航行3、4個小時左右」、「
    （當航次共下幾次網？多久起1次網？）大約5、6個網次，2
    、3個鐘頭起網1次」、「（你們的工作分配為何？）我主要
    負責操作起網機，有空就幫忙包裝漁獲，船員蔡錦鋒和甲○○【筆錄誤載為丙○○】處理漁獲，船長負責開船，有時會
    幫忙」、「（請問你們漁撈作業中間有休息嗎？）我們起網
    後將漁獲卸下就下網，立即處理漁獲，中間有空就休息一下
    」等語（見偵查卷第11頁至第12頁）；共犯甲○○於警詢
    中供稱：「（你所工作之船隻屬於何種作業方式？）流刺網
    」、「（前往何海域作業？航行多久時間、海浬？）…大約
    航行3、4小時」、「（當航次共下幾次網？多久起1次網？
    ）大約5、6個網次，有時候1、2個小時，有時5、6個小時，
    要看漁獲量而定」、「（你們的工作分配為何？）我及蔡錦
    鋒負責處理漁獲，輪機長丙○○負責起網機，有空閒的時候
    就幫忙我們，船長乙○○負責掌舵，偶而會幫忙」、「（請
    問你們漁撈作業中間有休息嗎？）起網後，將漁獲處理好之
    後會再下網，中間會休息，有時1、2個小時，有時4、5個小
    時」等語（見偵查卷第14頁至第15頁）；共犯蔡錦鋒於警
    詢中供稱：「（你所工作之船隻屬於何種作業方式？）流刺
    網」、「（前往何海域作業？航行多久時間、海浬？）…大
    約航行1小時」、「（當航次共下幾次網？多久起1次網？）
    總共5、6個網次，大約2、3個小時1個網次」、「（你們的
    工作分配為何？）我和船員『排骨』處理漁獲，船長『阿吉
    』和輪機長丙○○有空閒的時候就會來幫我們處理漁獲」、
    「（請問你們漁撈作業中間有休息嗎？）漁獲處理完後，我
    們都會停船休息一下，但停船時間不一定，最少可以休息2
    、30分鐘，最多可休息1個多小時」等語（見偵查卷第17 頁
    至第18頁）。觀之被告及共犯等於警詢時即距離案發時間較
    近之詢問，關於案情之記憶理當最為清晰，然渠等雖對於作
    業方式均一致供稱為「流刺網」方式作業，惟對於下網次數
    、工作分配、是否休息等對於本案如此大量之漁獲究竟如何
    捕撈之重要事項，供述內容則歧異甚大，已有可疑。
  (2)被告乙○○於偵查中供稱：「（你們永昇號船上作業分工
    有誰負責捕魚？）我們4人都會捕魚」、「（4人捕魚1 晚可
    以捕到10,920公斤的魚獲量？）那是含桶子、冰塊、水的重
    量，桶子有100多桶，魚獲量約4噸左右，那是下6、7網捕獲
    的，1個網下完到收網約3小時，6、7個網從下網到收網約17
    、18小時」等語（見偵查卷第65頁）；被告丙○○於偵查
    中供稱：「（你們永昇號船上作業分工有誰負責捕魚？）我
    們4人都會捕魚」、 「（4人捕魚1晚可以捕到10,920公斤的
    魚獲量？） 那是含桶子、冰塊、水的重量，桶子有100多桶
    ，魚獲量約4噸左右，那是下5、6網捕獲的，1個網下完到收
    網約2至3小時，5、6個網從下網到收網約17、18小時」等語
    （見偵查卷第66頁）；共犯甲○○於偵查中供稱：「（你
    們永昇號船上作業分工有誰負責捕魚？） 我們4人都會捕魚
    」、「（4人捕魚1晚可以捕到10,920公斤的魚獲量？）那是
    含桶子、冰塊、水的重量，桶子有100多桶，實際魚獲量約3
    噸多，那是下約7次網捕獲的，1個網下完到收網約3小時，7
    個網從下網到收網1天多，但是包含休息」 等語（見偵查卷
    第66頁至第67頁）；共犯蔡錦鋒於偵查中供稱：「（你們
    永昇號船上作業分工有誰負責捕魚？） 不一定，我們4人都
    會捕魚」、「（4人捕魚1晚可以捕到10,920公斤的魚獲量？
    ）那是含桶子、冰塊、水的重量，桶子有100 多桶，魚獲量
    約4噸左右，那是下5、6個網捕獲的，1個網下完到收網約2
    、3小時，5、6個網從下網到收網幾小時我也不知道」 等語
    （見偵查卷第67頁）。觀之被告及共犯等自歷經於96年9月6
    日警詢後，相隔月餘之96年10月25日偵查之第1 次訊問，對
    於作業方式仍均一致供稱為「流刺網」方式作業，且對於下
    網次數、工作分配、是否休息等關於本案如此大量之漁獲究
    竟如何捕撈之重要事項供述內容幾乎完全一致，然竟與自己
    約月餘前之警詢中所述內容相斥，實有可議。
  (3)被告乙○○於原審審理時供稱：「（用何種方式捕魚？）
    流刺網」、「（有別的方式？）還有延繩釣」、「（這次出
    海天氣如何？）天氣不太好，但是漁汛不錯，所以用流刺網
    就可以了」、「（提示偵查卷第33頁，魚是誰抓到的？）不
    知道，我都在駕駛船，不是我抓的，是其他三個人抓的」等
    語（見原審卷第185頁）； 被告丙○○於原審審理時供稱
    ：「（船長決定下網後，你們3人各做何事？） 就放網收網
    ，我有時候還有操作機器跟冰魚」、「（都是用流刺網？）
    是用流刺網，有時天氣不好才會用延繩釣」、「（本件是天
    氣好還是不好？）不知道」、「魚是否你釣的？【提示偵卷
    第33頁上方照片】）不是」等語（見原審卷第184頁）；
    共犯甲○○於原審審理時供稱：「（船長說要下網，你做何
    事？）先放浮筒再下網，然後網子就會自動下去，要抓的時
    候拉網機器就會捲起來，機器是丙○○操作的，我負責冰魚
    跟拔魚。蔡錦鋒跟我做的一樣，有空就要一起冰魚，丙○○
    有空的話也會來冰魚，乙○○只有在前面駕駛，其他的事情
    都是我們3個人的事」、「（從你放網到把網收起來1次大概
    要多久？）放1次網就要1個多小時，放在水裡最少要2、3個
    小時，收網時間要看漁獲的多少，如果1次的漁獲有1公噸，
    光收網就要2、3個小時，一般1個晚上就可以放3、4 次，魚
    很多的話放1、2次就好了，魚很少的話就放3、4次，這1 次
    的漁獲量淨重約4公噸算少，所以要放3、4次或更多」、「
    （依你說述，從放網到收網就要約6小時？）不用」、「（
    本案網子放下來到收網你們到底用了多少時間？）要看網子
    大小，網子大的話要用比較久，可能要6 個小時，網子小就
    不用」、「（這次捕魚是放大網還是小網？）大網」、「（
    本案都是用流刺網捕魚嗎？）是。一般都用流刺網，但是也
    有用延繩釣」、「（延繩釣誰去處理？）有空的人就會去」
    、「（【提示偵卷第33頁並告以要旨】那隻魚是誰釣的？）
    不知道。延繩釣也是機器操作的，就是用提繩機弄的」等語
    （見原審卷第182頁至第183頁）；、共犯蔡錦鋒於原審審
    理時供稱：「（船長說要下網，你做何事？）下網」、「（
    放幾領？）不知道，反正很長」、「（其他3人做何事？
    ）船長開船，其他兩人也在下網，我們3人一起下」、「（
    總共放幾次網？）放了網之後就停一下，沒多久又放一次，
    放了幾次我不知道。我們放一次網，停一下之後就收網，之
    後再放網再收網，一次放網加收網要兩個小時」、「（漁獲
    由何人處理？）除船長外，我們3個人一起用」、「（收網
    要多久時間？）收網的時間比放網久，如果魚纏在網子上，
    還要解開來」、「（放網在水裡有多少時間？）大概兩個多
    小時」、「（從你放網到把網收起來一次大概要多久？）大
    約要3個小時」、「（捕獲之三點蟹何人處理？） 除了船長
    外，其他3人都有處理」、「（你們用什麼方式抓魚？） 都
    是用揚網機、捲網機、流刺網，都是用大型的機器在捲」、
    「（起網到下網中間有無休息？）有，抽菸吃飯約半個小時
    」、「（【提示偵卷第33頁並告以要旨】那隻魚是誰釣的？
    ）沒有印象。我個人沒有」等語 （見原審卷第180頁背面至
    第181頁、第183頁）。觀之被告2 人及共犯甲○○等於警詢
    、偵查中均一致供稱作業方式為「流刺網」方式作業，迨於
    原審審理時聽聞證人鄭大維前述證詞，始改稱除「流刺網」
    作業方式外，尚有「延繩釣」作業方式，惟「延繩釣」作業
    方式究竟由何人處理，渠等3 人供述內容不一，且對於偵查
    卷第33頁所附證人鄭大維雙手捧取之巨大「白北魚」，因其
    嘴角連有魚線，顯非流刺網所得捕獲，而較可能是以延繩釣
    方式捕獲，是如被告3 人於本案確有使用延繩釣作業方式，
    對於體型如此龐大之白北魚，理應印象深刻，詎渠等均稱該
    系爭「白北魚」非其所捕獲，顯與常情有違。
  4.被告2人及共犯甲○○、蔡錦鋒於95年11月23日1時30分許，
    駕駛「永昇號」漁船，自新竹市南寮漁港報關出海，在離新
    竹漁港30、40海浬處之東經120度38分、 北緯25度19分海域
    作業等情，業據被告乙○○於警詢及偵查中供述甚明（偵卷
    第7頁、第88頁），而北緯25度19分、東經120度38分位置距
    我國公布第一批領海基點大牛欄西岸（T8）至翁公石（T9）
    段基線約27.43浬，依據中華民國領海及鄰接區法第3條規定
    ，該位置不在我國12浬領海範圍內，有內政部98年5月8日台
    內地字第0980084698號函在卷可憑（見原審院卷第204頁）
    ，足認被告2 人及共犯甲○○、蔡錦鋒作業地點確已離開我
    國領海。
  5.至公訴意旨指稱：被告2 人及共犯甲○○、蔡錦鋒係自不知
    名之大陸地區人士購買如附表所示之漁貨，然查：
  (1)按扣案如附表所示之魚貨，既非被告所捕獲，業如前述，而
    被告自公海私運管制進口之物品入境，已與懲治走私條例第
    2條第1項之私運管制物品進口逾公告數額之要件相當，至於
    扣案魚貨是否向如起訴書所指自不知名之大陸地區人士購買
    ，並無礙被告罪責之成立，先予敘明。
  (2)就本案被告2 人及共犯甲○○、蔡錦鋒駕駛之「永昇號」之
    航程紀錄資料，經行政院農業委員會漁業署於98年3月2日以
    漁二字第0981232123號函函覆略以：「依『漁業動力用油優
    惠油價標準』規定，漁船裝設航程紀錄器（VDR）， 據以核
    算漁業動力優惠用油量為目的，查永昇號漁船係於95年11月
    28日裝設航程紀錄器，故無旨揭期間之航程紀錄資料可提供
    」等語，此有該函1紙在卷可佐（見原審卷第137頁），故依
    上揭說明，「永昇號」漁船如起訴書所示之時間，是否自不
    知名之大陸地區人士購買如附表所示之漁貨，尚屬不能證明
    ，然本案雖不能證明被告等購買魚貨係如起訴書所示之向大
    陸地區人士為之，亦難遽此採為被告有利之認定，再因本案
    魚貨價值非淺，姓名年籍不詳之人自無可能無償贈與，而應
    有對價關係，是被告2人及共犯甲○○、蔡錦鋒應係駕駛「
    永昇號」漁船購買詳如附表所示之漁貨之事實，當足認定。
  6.綜上，被告2 人及共犯甲○○、蔡錦鋒於北緯25度19分、東
    經120 度38分海域之公海向不詳國籍、姓名之成年人購入詳
    如附表所示之魚貨後，再共同未經許可，擅自私運上揭管制
    物品進入新竹市南寮漁港內，欲販售圖利，嗣經警查獲等事
    實堪予認定，被告等辯稱該漁獲係渠等自行捕獲，諉無足取
    。本案事證明確，被告2 人所為犯行，已堪認定，自應依法
    論罪科刑。
三、論罪：
  (一)按刑法第2 條所謂有變更之法律，乃指刑罰法律而言，並以
    依中央法規標準法第4 條之規定制定公布者為限，此觀憲法
    第170 條之規定自明。行政法令縱可認為具有法律同等之效
    力，但因其並無刑罰之規定，究難解為刑罰法律，故如事實
    變更及刑罰法律外之法令變更，均不屬本條所謂法律變更範
    圍之內，自無本條之適用。例如犯私運管制物品進口逾公告
    數額者，如於行為後裁判時，該私運進口物品，又經行政院
    依懲治走私條例第2條第4項重行公告，不列入管制物品之內
    ，乃是行政上適應當時情形所為之事實上變更，並非刑罰法
    律有所變更，自不得據為廢止刑罰之認定，參諸司法院大法
    官會議釋字第103號解釋謂：「行政院依懲治走私條例第2條
    第2 項專案指定管制物品及其數額之公告，其內容之變更，
    對於變更前走私行為之處罰，不能認為有刑法第2 條之適用
    」，亦同此意旨。次按，「私運管制物品進口、出口逾公告
    數額者，處7 年以下有期徒刑，得併科新臺幣20萬元以下罰
    金」、「第1 項所稱管制物品及其數額，由行政院公告之」
    ，懲治走私條例第2條第1項、第3 項分別定有明文，行政院
    據此於92年10月23日修正「管制物品項目及其數額」丙類管
    制進口項目包括一次私運海關進口稅則第一章至第八章所列
    之物品及稻米、稻米粉、花生、茶葉、種子（球）之一項或
    數項，其總額由海關照緝獲時之完稅價格計算，超過10萬元
    者（外幣按當時辦理外匯銀行買進價格折算），或重量超過
    1 千公斤者。但報運進口海關進口稅則第一章至第八章所列
    之物品及稻米、稻米粉、花生、茶葉、種子（球）等物品，
    未虛報貨名或產地者，不屬管制進口物品，而於97年2 月27
    日修正為一次私運獎券、彩券或彩票，或原產地為大陸地區
    而未經主管機關公告准許輸入之海關進口稅則第一章至第八
    章所列之物品、稻米、稻米粉、花生、茶葉、種子（球）等
    物品之一項或數項，其總額由海關照緝獲時之完稅價格計算
    ，超過10萬元者（外幣按當時辦理外匯銀行買進價格折算）
    ，或重量超過1 千公斤者，方屬管制進口物品。然按犯私運
    管制物品進口逾公告數額者，如於行為後裁判時，該私運進
    口之物品，又經行政院依懲治走私條例第2條第3項重行公告
    ，不列入管制物品之內，乃行政上適應當時情形所為之事實
    上變更，並非刑罰法律有所變更，自不得據為廢止刑罰之認
    定而諭知免訴，最高法院65年台上字第2474號判例意旨可資
    參照。本件被告2人行為時，因該等魚類為海關進口稅則第
    三章之物品，報運進口魚類重量超過1 千公斤，該魚類即屬
    管制物品，不因管制物品及其數額經行政院重行公告而生新
    舊法比較或免訴之情形，合先敘明。
  (二)核被告乙○○、丙○○所為，係犯懲治走私條例第2條第1項
    走私罪。被告2 人及共犯甲○○、蔡錦鋒間就上開犯行，有
    犯意之聯絡與行為分擔，應論以共同正犯。
四、原審同此事實認定，依懲治走私條例第2條第1項，刑法第11
    條前段、第28條，中華民國96年罪犯減刑條例第2條第1項第
    3款、第7條之規定，審酌被告乙○○前因多次違反懲治走私
    條例案件，分別經臺灣新竹地方法院以79年度訴字第560
    號判決判處有期徒刑8月，緩刑3年確定。經本院以82年度
    上訴字第2433號判決判處有期徒刑6 月，並經最高法院以82
    年度台上字第4754號判決上訴駁回確定，且於83年4 月25日
    執行完畢。經本院以86年度上更一字第907 號判決判處有
    期徒刑10月確定，並於87年12月31日執畢。經臺灣新竹地
    方法院以97年度訴字第429號判決判處應執行有期徒刑1年確
    定；被告丙○○前因違反懲治走私條例案件，經臺灣新竹地
    方法院以97年度訴字第429號判決判處有期徒刑8月，減為有
    期徒刑4月，緩刑4年確定，有本院被告前案紀錄表二件在卷
    可考，渠等素行均非佳，竟私運來路不明之魚貨入臺，未經
    相關單位之檢疫程序即流入市面販售，自有危害國民身體健
    康之虞，且犯後未有悔過之具體表現，被告乙○○身為船長
    ，竟率船員鋌而走險，犯行較重，惟念及被告等人均為漁民
    ，討海維生不易，近年大環境不佳，漁民生活尤為艱困，其
    等私運魚貨入臺，僅為維持一家溫飽，尚非貪圖富裕享受，
    且僅以1 艘漁船作為運輸工具，尚非大規模之企業化經營，
    對國民身體健康所造成之風險有限等一切情狀，分別量處被
    告乙○○、丙○○各有期徒刑1年2月、10月。並說明被告2
    人之犯罪時間在中華民國96年4 月24日以前，合於中華民國
    九十六年罪犯減刑條例第2條第1項第3 款所定減刑條件，且
    無同條例第3條之除外規定，自應依同條例第7條之規定各減
    其宣告刑至2分之1，即被告乙○○減為有期徒刑7 月，被告
    丙○○減為有期徒刑5 月。復敘明詳如附表所示之漁獲均已
    於市場賣出，業據證人黃為成供陳在卷（見偵查卷第103 頁
    ），爰不為沒收之諭知。其認事用法，核無違誤，量刑亦屬
    允當。被告乙○○、丙○○仍執前詞提起上訴，否認犯行，
    核無理由，應予駁回。
據上論斷，應依刑事訴訟法第368 條，判決如主文。
本案經檢察官賴正聲到庭執行職務。
中    華    民    國    99    年    1     月    19    日
                  刑事第九庭審判長法  官  陳貽男
                                  法  官  詹駿鴻
                                  法  官  何信慶
以上正本證明與原本無異。
如不服本判決，應於收受送達後10日內向本院提出上訴書狀，其
未敘述上訴之理由者並得於提起上訴後10日內向本院補提理由書
（均須按他造當事人之人數附繕本）「切勿逕送上級法院」。
                                  書記官  王泰元
中    華    民    國    99    年    1     月    19    日
附表：
┌──┬──────┬──────────┬──────┐
│編號│魚種        │重量（公斤，含塑膠桶│總重量（公斤│
│    │            │、冰、水之重量）    │）          │
├──┼──────┼──────────┼──────┤
│1   │土魠魚      │420公斤             │含塑膠桶、冰│
├──┼──────┼──────────┤、水之總重約│
│2   │三點蟹      │300公斤             │10,920公斤，│
├──┼──────┼──────────┤淨重約 4,000│
│3   │肉魚        │1,800公斤           │公斤        │
├──┼──────┼──────────┤            │
│4   │白鯧魚      │600公斤             │            │
├──┼──────┼──────────┤            │
│5   │烏魚        │1,740公斤           │            │
├──┼──────┼──────────┤            │
│6   │白北魚      │600公斤             │            │
├──┼──────┼──────────┤            │
│7   │午魚        │1,200公斤           │            │
├──┼──────┼──────────┤            │
│8   │黑鯧魚      │60公斤              │            │
├──┼──────┼──────────┤            │
│9   │紅立（赤）│300公斤             │            │
├──┼──────┼──────────┤            │
│10  │海花魚      │3,900公斤           │            │
└──┴──────┴──────────┴──────┘


司法院資訊處製作；財團法人民間司法改革基金會備份。
